臺灣板橋地方法院民事判決　　　　　　　100年度訴字第686號
原　　　告　家欣建設事業股份有限公司
法定代理人　江春美
訴訟代理人　劉錦隆律師
被　　　告　水鑽石社區大廈管理委員會
法定代理人　鄭慶武
訴訟代理人　鄒孟昇律師
上列當事人間確認管理費債權不存在事件，經於中華民國100 年
6 月9 日言詞辯論終結，本院判決如下：
    主  文
確認被告對於原告自民國九十九年六月一日起至一百年二月二十
八日止之管理費債權，超過新臺幣壹佰萬壹仟柒佰壹拾捌元部分
不存在。
原告其餘之訴駁回。
訴訟費用由被告負擔四分之三，餘由原告負擔。
    事實及理由
壹、程序方面：
    按訴狀送達後，原告不得將原訴變更或追加他訴。但有被告
    同意、請求之基礎事實同一、擴張或減縮應受判決事項之聲
    明者，不在此限。民事訴訟法第255 條第1 項第1 款、第2
    款、第3 款定有明文。查原告原起訴聲明：確認被告對於原
    告自民國99年6 月1 日起至100 年2 月28日止之管理費債權
    ，超過新臺幣（下同）91萬0416元部分不存在。訴訟費用由
    被告負擔等語。嗣本件民事起訴狀送達被告後，原告於100
    年6 月9 日言詞辯論庭中表示減縮聲明：確認被告對於原告
    自99年6 月1 日起至100 年2 月28日止之管理費債權，超過
    89萬0416元部分不存在。訴訟費用由被告負擔等語（見本院
    卷第109 頁）。本件原告所為訴之變更，核其請求之基礎事
    實同一，且屬擴張或減縮應受判決事項之聲明者，並經被告
    同意（見本院卷第109 頁），與上開規定尚無不合，應予准
    許，合先敘明。
貳、實體方面：
一、原告起訴主張：
（一）緣原告為水鑽石社區大廈之區分所有權人，專有部分如下
      ：新北市○○鄉○○路2 號2 樓（124.31坪）、新北
      市○○鄉○○路3 段77號1 樓（105.29坪）、新北市○
      ○鄉○○路3 段77號2 樓（123.75坪）、新北市○○鄉
      ○○路3 段79號1 樓（76坪）、新北市○○鄉○○路3
      段81號1 樓（109.65坪）、新北市○○鄉○○路3 段81
      號2 樓（136.19坪）、新北市○○鄉○○路3 段83 號1
      樓（120.87坪）、新北市○○鄉○○路3 段83號2樓 （
      191.53坪）、新北市○○鄉○○路3 段87號1 、2 樓（
      279.15坪）、新北市○○鄉○○路3 段83號地下1 層之
      1 （562.64坪）、新北市○○鄉○○路3 段83號地下1
      層之2 （176.73坪）、新北市○○鄉○○路3 段83 號
      地下1 層之3 （219.93坪）等12戶。該社區大廈為住商混
      合使用建築，除新北市○○鄉○○路3 段85號1 樓係作為
      郵局使用，原告所有區分所有建物作商場、辦公室使用外
      ，其餘區分所有建物均為住宅。伊商場、辦公室因均有獨
      立之出入口，並未使用住宅部分一樓門廳、樓、電梯間等
      公共設施，由此其使用公共設施及受管理服務程度低於住
      宅部分之區分所有權人，但管理費之一部仍包含原告未使
      用之住宅部份一樓門廳、樓、電梯間等公共設施之管理、
      維護，故原定管理費將商場、辦公室部分定為每坪每月50
      元，住宅部分則定為每坪每月60元；惟嗣後被告未經原告
      同意，先於98年間開始禁止商場、辦公室之住戶，使用被
      告大樓之養生館，再將商場部分之管理費自99年6 月1 日
      起調高為每坪每月80元，住宅部分則仍維持每坪每月60元
      ，企圖以多數暴力強迫原告支付不合理之管理費，被告在
      未調高住宅部分管理費之情況下，將商場之部分調高為每
      坪每月80元之行為應為無效。
（二）由系爭社區規約第十條規定：「為充裕共用部分在管理上
      必要之經費，區分所有權人應遵照區分所有權人會議議決
      之規定向管理委員會繳交下列款項。(一)公共基金。(二)管理
      費。管理費由各區分所有權人依照區分所有權人會議之決
      議分擔之。但第一次區分所有權人會議召開前或區分所有
      權人會議未決議時，買賣契約或分管契約有規定者從其規
      定，未規定者，各區分所有權人應按其共有之應有部分比
      例分擔之」本件區分所有權人會議並未決議商場之管理費
      金額，故應依買賣契約或分管契約之規定。而兩造於94年
      4 月訂立協議書，同意管理費依每坪50元計算，並經鈞院
      98年度訴字第2636號判決確定在案，自應以每坪50元繳納
      管理費。
（三）再據被告被證六99年3 月3 日函所示，伊商場、辦公室共
      有之應有部分比例為15.77%，而住宅部分應有部分比例為
      84.23%。住宅部分之權狀面積為9667.47 坪，每坪管理費
      60元計58萬0048元，故84.23%之修繕、管理、維護費用為
      58萬0048元，則15.77%之修繕、管理、維護費用應約為10
      萬8600元。商場、辦公室之權狀面積共2234.9坪，負擔10
      萬8600元，每坪為49元，取整數為50元。原有之管理費住
      宅部分一坪60元，商場、辦公室部分一坪50元，即為取整
      數50元之結果。被告計算社區一年之總支出1160 萬3025
      元，乘以15.77%除以12計算為每月花費15萬2483 元 ，再
      換算每坪72.3元之結果，乃係因未扣除停車管理費之收入
      及其他收入所致，不可採信。
（四）原告所有之區分所有建物計2226.04 坪，管理費每坪每月
      50元，自99年6 月1 日起至100 年2 月28日止，8 個月之
      管理費應為89萬0416元，惟被告竟欲收取145 萬6665元，
      逾越部分被告應無管理費債權，因兩造對於系爭管理費之
      調漲是否有效，發生爭議，其自有起訴請求之必要。
（五）為此，聲明請求確認被告對於原告自99年6 月1 日起至10
      0 年2 月28日止之管理費債權，超過89萬0416元部分不存
      在等語。
二、被告答辯以：
（一）水鑽石社區大廈規約之規定與公寓大廈管理條例第10條第
      2 項前段、第18條第1 項等規定相符，則被告依規約於98
      年12月12日舉行98年度區分所有權人會議，中會通過調升
      原告之管理費，並依「水鑽石社區大廈規約」第十條第三
      項規定「各項費用之收費標準及收繳、支付方法，授權管
      理委員會訂定。」授權被告訂定管理費之收費標準，被告
      乃於99年2 月25日召開第七屆管理委員會第二次會議，決
      議調升原告之管理費為每坪每月80元。被告調升原告管理
      費之收費標準係依區分所有權人大會之決議及規約約定，
      並無任何不法。
（二）兩造固曾於94年4 月訂立協議書，惟該協議之內容僅係原
      告同意補繳93年2 月至7 月之管理費差額，並非約定原告
      之管理費自此固定依每坪50元計算。
（三）原告98年底曾提出如被證八所示管理費計算基準，以97年
      度水鑽石社區大廈固定支出費用，扣除原告未使用公設部
      分（即養生館及俱樂部）之支出費用，比例結算原告應分
      攤固定支出費用金額為231 萬7228元，但原告僅以97年度
      固定支出費用為計算基準，尚未納入97年度營繕支出費用
      ，計算基準已嫌不公，退步言之，即使單以97年度固定支
      出費用為計算基準，原告自行結算應分攤固定支出費用金
      額為231 萬7228元，原告之應有部分扣除停車位後之面積
      為2109.32 坪，依此計算原告每月每坪應分攤固定支出費
      用金額為91.5元（計算式：2,317,228 ÷2,109.32÷12＝
      91.5），較本次調升後管理費每月每坪80元猶高出11.5元
      之多，由是可知，調升原告之管理費收費標準確有必要。
（四）為此，請求駁回原告之訴等語。
三、兩造不爭執之事實：
（一）原告為水鑽石社區大廈之區分所有權人，擁有門牌號碼新
      北市○○鄉○○路2 號2 樓、新北市○○鄉○○路3 段77
      號1 樓、新北市○○鄉○○路3 段77號2 樓、新北市○○
      鄉○○路3 段79號1 樓、新北市○○鄉○○路3 段81號1
      樓、新北市○○鄉○○路3 段81號2 樓、新北市○○鄉○
      ○路3 段83號1 樓、新北市○○鄉○○路3 段83號2 樓、
      新北市○○鄉○○路3 段87號1 、2 樓、新北市○○鄉○
      ○路3 段83號地下1 層之1 、新北市○○鄉○○路3 段83
      號地下1 層之2 、新北市○○鄉○○路3 段83號地下1 層
      之3 等12戶，權狀面積共計2226.04坪。
（二）原告所有區分所有建物係作商場、辦公室使用，有其獨立
      之出入口，有別於本件其他住宅使用之區分所有建物。
（三）水鑽石社區大廈之管理費，商場及辦公室原為每坪每月50
      元，住宅為每坪每月60元。嗣被告於99年6 月1 日調整商
      場及辦公室之管理費為每坪每月80元，住宅部分則維持每
      坪每月60元。
四、本件爭點及本院之判斷：
    本件爭點在於：（一）被告依據「水鑽石社區大廈規約」及
    區分所有權人會議決議授權調升原告應繳之管理費金額為每
    坪80元，其請求原告按此數額給付，是否有理由？（二）原
    告99年6 月1 日至100 年2 月28日之管理費應為多少？原告
    請求確認該管理費債權，超過89萬0416元部分不存在，有無
    理由？本院之判斷如下：
（一）被告依據「水鑽石社區大廈規約」及區分所有權人會議決
      議授權調升原告應繳之管理費金額為每坪80元，其請求原
      告按此數額給付，是否有理由？
      原告主張系爭社區原定之管理費將商場、辦公室部分定為
      每坪每月50元，住宅部分則定為每坪每月60元；惟嗣被告
      未經原告同意，先於98年間開始禁止商場、辦公室之住戶
      ，使用被告大樓之養生館，再將商場部分之管理費自99年
      6 月1 日起調高為每坪每月80元，住宅部分則仍維持每坪
      每月60元，企圖以多數暴力強迫原告支付不合理之管理費
      ，被告在未調高住宅部分管理費之情況下，將商場之部分
      調高為每坪每月80元之行為應為無效等情，業據原告提出
      公司變更登記表、土地及建物登記第二類謄本等為證，被
      告則予否認，辯稱：水鑽石社區大廈規約之規定，共有部
      分之修繕、管理、維護，其費用由應先由公共基金支付，
      如有不足，始由區分所有權人按其共有之應有部分比例分
      擔之，與公寓大廈管理條例第10條第2 項前段之規定相符
      ，被告調升原告管理費之收費標準係依公寓大廈管理條例
      第18條第1 項之規定、98年度區分所有權人大會之決議及
      規約之規定，洵屬有據等語。經查：
   1、本件原告於水鑽石社區擁有上開12戶之所有權，該社區大
      廈為住商混合使用建築，除新北市○○鄉○○路3 段85號
      1 樓係作為郵局使用，原告所有區分所有建物作商場、辦
      公室使用外，其餘區分所有建物均為住宅。兩造於94年4
      月訂立協議書，同意管理費依每坪50元計算，並經台灣高
      等法院99年度上易字第439 號（本院98年度訴字第2636號
      ）判決確定在案，此有被告所提上開民事判決確定證明書
      及本院調取之判決書附卷可參，且為兩造所不爭執，堪信
      為真。
   2、又原告自94年4 月起至99年5 月，每月管理費依每坪50元
      計算，而其餘住宅之住戶則依每坪60元計算，嗣被告於99
      年6 月1 日調整商場及辦公室之管理費為每坪每月80元，
      住宅部分則維持每坪每月60元之事實，有被告所提水鑽石
      社區大廈98年度及99年度區分所有權人大會會議記錄、水
      鑽石社區大廈規約、水鑽石社區大廈第七屆管理委員會第
      2 次會議紀錄、管理委員會函及協議書等可證，且為兩造
      所不爭，堪信為真。而依公寓大廈管理條例第10條第2 項
      前段規定：「共用部分、約定專用部分之修繕、管理、維
      護，由各該區分所有權人或約定專用部分之使用人為之，
      並負擔其費用。共用部分、約定共用部分之修繕、管理、
      維護，由管理負責人或管理委員會為之。其費用由公共基
      金支付或由區分所有權人按其共有之應有部分比例分擔之
      。」，水鑽石社區大廈規約第10條第1 項規定：「為充裕
      共用部分在管理上必要之經費，區分所有權人應遵照區分
      所有權人會議議決之規定，以銀行匯款或親至管理委員會
      繳交下列款項：。(一)公共基金。(二)管理費。(三)管理費為應
      繳納公共基金之一部」第10條第3 項規定：「各項費用之
      收費標準及收繳、支付方法，授權管理委員會訂定。」第
      12 條 前段規定：「共用部分之修繕，由管理委員會為之
      。其費用由公共基金支付，公共基金不足時，由區分所有
      權人按其共有之應有部分比例分擔之。」，按諸私法自治
      之精神，除違反強制或禁止規定者外，固應允許另行訂定
      準則以為社區區分所有人遵守之標準，是被告將之訂立於
      規約，固非無據，亦無違反法律之強制或禁止規定。然本
      件兩造爭執者，乃在於區分所有權人會議之決議，授權管
      理委員會調整管理費，而將原告之管理費由每坪每月50元
      ，調整為每坪每月80元，而其他住戶管理費則維持60元之
      部分，有無不公平、不合理之情事，而違反公序良俗、衡
      平原則及誠實信用原則而無效之問題？茲析述如下：
    按公寓大廈管理條例第10條第2 項前段已明定：「共用部
      分、約定專用部分之修繕、管理、維護，由各該區分所有
      權人或約定專用部分之使用人為之，並負擔其費用。共用
      部分、約定共用部分之修繕、管理、維護，由管理負責人
      或管理委員會為之。其費用由公共基金支付或由區分所有
      權人按其共有之應有部分比例分擔之。」業已揭示上開費
      用由公共基金支付或由區分所有權人按其共有之應有部分
      比例分擔之原則。故區分所有權人會議固可經由決議而授
      權管理委員會調整上開費用，然仍不得違反上開之公平原
      則，而挾多數之決議，而由少數之區分所有權人分擔較高
      之管理等費用，將導致以眾暴寡之不公平之結果，不符社
      會公義之期待，如強令少數之區分所權人委屈無條件接受
      ，即有違反公序良俗、衡平原則及誠實信用原則，而應認
      區分所有權人會議之決議為無效。
    本件原告自94年4 月起至99年5 月，每月管理費依每坪50
      元計算，而其餘住宅之住戶則依每坪60元計算，嗣被告於
      99年6 月1 日依該社區區分所有權人會議98年區分所有權
      人會議決議，調整商場及辦公室之管理費為每坪每月80元
      ，住宅部分則維持每坪每月60元，已如前述，核該會議應
      到人數為161 位，實到129 位，區分所有權比例為88.3%
      ，已達區分所有權人三分之二以上及其區分所有權比例合
      計三分之二以上，其召集程序於法並無不合。而就提案三
      調整商場及辦公室管理費，投票結果為1 、同意調降商場
      及辦公室管理費：18票。2 、不同意調降商場及辦公室管
      理費：111 票。3 、調升商場及辦公室管理費為：70元/
      坪：29票。80元/ 坪：54票。90元/ 坪：20票。因調升管
      理費之三個選項均未超過3/4 之同意門檻，故依據社區規
      約第10條第3 款之規定，授權第7 屆管理委員會訂定之。
      而第7 屆管理委員會第二次會議於99年2 月25日多數決議
      ：於99年6 月1 日起商場及辦公室管理費調高為每坪80元
      ，有水鑽石社區大廈98年度區分所有權人大會會議記錄、
      第7 屆管理委員會第二次會議記錄附卷可佐（本院卷第27
      頁至31頁、第46頁至49頁），依此決議觀之，乃係針對特
      定之商場及辦公室之區分所有權人之管理費而為調整，並
      非全面檢討調整所有區分所有權人之管理費，已難謂公平
      。再者，原告與被告間於94年4 月間立有協議書，其上載
      明：93年2 至7 月乙方（即原告）代管期商場管理費，乙
      方同意按50元/ 坪收費，即補給管委會差額20元/ 坪等語
      ，有該協議書在卷可按（本院卷第96頁），並經台灣高等
      法院上易字第439 號民事判決確定在案，是雙方協議係以
      50元/ 坪收取管理費，而此時之一般住戶之管理費則係每
      月以60元/ 坪收取。兩造依此管理費數額至99年5 月均未
      變更。為兩造所不爭執，堪信為真。於此情形下，如有情
      事變更必須調整管理費，自應依公寓大廈管理條例第10條
      第1 項之公平、合理原則，及兩造上開協議之意旨，全面
      就全體區分所有權人之管理費提出合理之數據，說明應調
      整管理費之理由，例如：商場及辦公室部分，有何增加固
      定之管理或修繕等費用支出，而應由商場及辦公室之區分
      所有權人負責分擔者等等，乃本件僅就商場及辦公室即原
      告部分，提案調整管理費，而並未就全部區分所有權人共
      用部分為全面檢討調整管理費用，且就停車位營收及其他
      收入部分，未於管理費總支出中予以扣除，其計算方法及
      針對特定區分所有權人而調整管理費之決議，顯係以一般
      住戶之人數優勢，表決通過對少數區分所有權人明顯不利
      之議案，已顯失公平；次按，被告之區分所有權人會議所
      決議並授權管理委員會決議之調整管理費，原告之管理費
      由50元/ 坪調整為80元/ 坪，其調整幅度高達百分之60
      【（80－50）÷50＝0.6 】，而一般住戶則毫無調整，仍
      維持60元/ 坪，在被告未能舉證證明有何情事變更之情形
      下，復未能提出令人信服之管理費計算方式，而決議由少
      數之區分所有權人，分擔較一般住戶為高而不合理之管理
      費用，核與公序良俗、衡平原則及誠信原則即屬有悖。依
      上開說明，本件水鑽石社區大廈98年度區分所有權人會議
      決議，授權第7 屆管理委員會第二次會議於99年2 月25日
      所為調整原告管理費為每月每坪80元之決議，自屬無效。
   3、從而，被告依據「水鑽石社區大廈規約」及區分所有權人
      會議決議授權管理委員會調升原告應繳之管理費金額為每
      月每坪80元，其請求原告按此數額給付，即為無理由。
（二）原告99年6 月1 日至100 年2 月28日之管理費應為多少？
      原告請求確認該管理費債權，超過89萬0416元部分不存在
      ，有無理由？
   1、本件被告依據98年度區分所有權人會議決議，授權第7 屆
      管理委員會第二次會議於99年2 月25日所為調整原告管理
      費為每月每坪80元之決議，既屬無效，則原告每月每坪應
      繳之管理費，自應與被告尚未決議調整前同，亦即每月每
      坪50元計算。則原告99年6 月1 日至100 年2 月28日止，
      共計9 月，原告主張為8 月，尚有違誤。其上開12戶之建
      物坪數為2226.04 坪，此有建物登記第二類謄本在卷可憑
      ，則上開期間原告應繳納之管理費應為100 萬1718元（計
      算式：50元×2226.04 坪×9 月＝1,001,718 元）。原告
      主張為89萬0416元，並不足採。
   2、兩造就系爭管理費用既有爭執，且原告就此法律關係有即
      受確認判決之法律上利益，從而，原告請求確認被告對於
      原告自99年6 月1 日起至100 年2 月28日止之管理費債權
      ，超過100 萬1718元部分不存在，為有理由，其餘部分則
      為無理由。
五、綜上所述，原告請求確認被告對於原告自99年6 月1 日起至
    100 年2 月28日止之管理費債權，超過100 萬1718元部分不
    存在，為有理由，應予准許，其餘部分則為無理由，應予駁
    回。
六、本件事證已臻明確，兩造其餘攻擊防禦方法暨舉證，經核與
    本件判決結果不生影響，爰不一一論列，併此敘明。
七、結論：本件原告之訴為一部有理由，一部無理由，依民事訴
    訟法第79條，判決如主文。
中    華    民    國   100    年    6     月    30    日
                  民事第三庭  法  官  林錫凱
以上正本係照原本作成
如對本判決上訴，須於判決送達後20日內向本院提出上訴狀。如
委任律師提起上訴者，應一併繳納上訴審裁判費。
中    華    民    國   100    年    6     月    30    日
                              書記官  羅麗娟